---
title: "Basotho Wool 数据检查"
subtitle: "TidyTuesday · 2026-08-04 (Week 31)"
author: "zlZayn"
date: today
format:
  html:
    css: ../../../assets/styles.css
    highlight-style: tango
    toc: true
    toc-expand: true
    toc-depth: 3
    toc-location: left
    code-fold: true
    theme: cosmo
    grid:
      sidebar-width: 350px
      body-width: 900px
      margin-width: 150px
      gutter-width: 1.5em
    lang: zh
    self-contained: true
execute:
  warning: false
  message: false
---

# 数据检查

本节对 `basotho_wool.csv` 做 7 步质量检查：结构、缺失与重复、低基数、
高基数（数值/日期/字符串）与相关性告警。脚本自动检测列类型，不预设列名。

```{r}
#| label: load-data
#| echo: true
suppressPackageStartupMessages({
  library(dplyr)
  library(tidyr)
  library(readr)
  library(purrr)
  library(stringr)
})

data_path <- "../data/basotho_wool.csv"
out_dir <- "../output"
dir.create(out_dir, showWarnings = FALSE)

df <- read_csv(data_path, show_col_types = FALSE)

# 列元数据表：一次性构建，后续各步骤复用
col_info <- tibble(
  name = names(df),
  type = map_chr(df, function(x) {
    if (inherits(x, "Date") || inherits(x, "POSIXct")) {
      "datetime"
    } else if (is.numeric(x)) {
      "numeric"
    } else {
      "string"
    }
  }),
  n_unique = map_int(df, ~ length(unique(.x))),
  n_missing = map_int(df, ~ sum(is.na(.x)))
) |>
  mutate(missing_pct = n_missing / nrow(df))
```

## 1. Skeleton

```{r}
#| label: step1-skeleton
knitr::kable(
  col_info |> mutate(missing_pct = sprintf("%.2f%%", missing_pct * 100)),
  caption = paste0("Skeleton: ", nrow(df), " 行 x ", ncol(df), " 列"),
  format = "html"
)
```

## 2. Missing and duplicates

```{r}
#| label: step2-missing-dup
miss_cols <- col_info |>
  filter(n_missing > 0) |>
  arrange(desc(missing_pct))

if (nrow(miss_cols) > 0) {
  knitr::kable(
    miss_cols |>
      select(name, type, n_missing, missing_pct) |>
      mutate(missing_pct = sprintf("%.2f%%", missing_pct * 100)),
    caption = "含缺失值的列（按缺失比例降序）",
    format = "html"
  )
} else {
  cat("**无缺失值。**\n")
}

n_dup <- sum(duplicated(df))
cat(ifelse(
  n_dup > 0,
  paste0("**完全重复行数：", n_dup, "**"),
  "**完全重复行数：0**"
))
```

## 3. Low-cardinality (unique <= 20)

```{r}
#| label: step3-low-card
low_threshold <- 20
low_cols <- col_info |> filter(n_unique <= low_threshold)

if (nrow(low_cols) > 0) {
  freq_tables <- map_dfr(low_cols$name, function(col) {
    df |>
      count(!!sym(col)) |>
      mutate(
        column = col,
        value = as.character(!!sym(col)),
        prop = n / nrow(df)
      ) |>
      select(column, value, n, prop)
  }) |>
    arrange(column, desc(n))

  knitr::kable(
    freq_tables |>
      mutate(prop = sprintf("%.2f%%", prop * 100)),
    caption = paste0("低基数列频率表（unique <= ", low_threshold, "）"),
    format = "html"
  )
} else {
  cat(paste0("**无低基数列（unique <= ", low_threshold, "）。**"))
}
```

## 4. High-cardinality numeric

```{r}
#| label: step4-numeric
num_cols <- col_info |> filter(type == "numeric", n_unique > low_threshold)

if (nrow(num_cols) > 0) {
  num_stats <- map_dfr(num_cols$name, function(col) {
    v <- df[[col]]
    q <- quantile(v, c(0.25, 0.5, 0.75), na.rm = TRUE)
    iqr <- q[3] - q[1]
    lo <- q[1] - 1.5 * iqr
    hi <- q[3] + 1.5 * iqr
    n_neg <- sum(v < 0, na.rm = TRUE)
    n_zero <- sum(v == 0, na.rm = TRUE)
    tibble(
      column = col,
      min = min(v, na.rm = TRUE),
      max = max(v, na.rm = TRUE),
      mean = mean(v, na.rm = TRUE),
      median = q[2],
      sd = sd(v, na.rm = TRUE),
      q1 = q[1],
      q3 = q[3],
      n_negative = n_neg,
      n_zero = n_zero,
      outlier_pct = sum(v < lo | v > hi, na.rm = TRUE) / sum(!is.na(v))
    )
  })

  knitr::kable(
    num_stats |>
      mutate(
        across(c(min, max, mean, median, sd, q1, q3), ~ sprintf("%.2f", .x)),
        outlier_pct = sprintf("%.2f%%", outlier_pct * 100)
      ),
    caption = "高基数数值列统计（outlier: IQR 法）",
    format = "html"
  )
} else {
  cat("**无高基数数值列。**")
}
```

## 5. High-cardinality datetime

```{r}
#| label: step5-datetime
dt_cols <- col_info |> filter(type == "datetime", n_unique > low_threshold)

if (nrow(dt_cols) > 0) {
  dt_stats <- map_dfr(dt_cols$name, function(col) {
    v <- df[[col]] |> as.Date()
    tibble(
      column = col,
      earliest = min(v, na.rm = TRUE),
      latest = max(v, na.rm = TRUE),
      span_days = as.integer(max(v, na.rm = TRUE) - min(v, na.rm = TRUE)),
      n_missing = sum(is.na(v))
    )
  })
  knitr::kable(dt_stats, caption = "高基数日期列统计", format = "html")
} else {
  cat("**无高基数日期列。**")
}
```

## 6. High-cardinality string

```{r}
#| label: step6-string
str_cols <- col_info |> filter(type == "string", n_unique > low_threshold)

if (nrow(str_cols) > 0) {
  str_stats <- map_dfr(str_cols$name, function(col) {
    v <- df[[col]]
    v_clean <- v[!is.na(v)]
    mode_val <- names(sort(table(v_clean), decreasing = TRUE))[1]
    tibble(
      column = col,
      min_len = min(str_length(v_clean)),
      max_len = max(str_length(v_clean)),
      n_empty = sum(v_clean == ""),
      n_ws_only = sum(str_trim(v_clean) == "" & v_clean != ""),
      mode = mode_val,
      mode_pct = sum(v_clean == mode_val, na.rm = TRUE) / length(v_clean)
    )
  })

  knitr::kable(
    str_stats |> mutate(mode_pct = sprintf("%.2f%%", mode_pct * 100)),
    caption = "高基数字符串列统计",
    format = "html"
  )
} else {
  cat("**无高基数字符串列。**")
}
```

## 7. Correlation alerts

```{r}
#| label: step7-corr
corr_threshold <- 0.99
num_df <- df |> select(where(is.numeric))

if (ncol(num_df) >= 2) {
  corr <- cor(num_df, use = "pairwise.complete.obs")
  idx <- which(abs(corr) > corr_threshold & corr < 1, arr.ind = TRUE)
  idx <- idx[idx[, 1] < idx[, 2], , drop = FALSE] # 只取上三角

  if (nrow(idx) > 0) {
    pairs <- tibble(
      var1 = rownames(corr)[idx[, 1]],
      var2 = colnames(corr)[idx[, 2]],
      corr = corr[idx]
    ) |>
      arrange(desc(abs(corr)))
    knitr::kable(
      pairs |> mutate(corr = sprintf("%.3f", corr)),
      caption = paste0("高相关列对（|r| > ", corr_threshold, "）"),
      format = "html"
    )
  } else {
    cat(paste0("**无 |r| > ", corr_threshold, " 的列对。**"))
  }
} else {
  cat("**数值列不足 2 列，跳过相关性检查。**")
}
```
