---
title: "Basotho Wool 探索性可视化"
subtitle: "TidyTuesday · 2026-08-04 (Week 31)"
author: "zlZayn"
date: today
format:
  html:
    css: ../../../assets/styles.css
    highlight-style: tango
    toc: true
    toc-expand: true
    toc-depth: 3
    toc-location: left
    code-fold: true
    theme: cosmo
    grid:
      sidebar-width: 350px
      body-width: 900px
      margin-width: 150px
      gutter-width: 1.5em
    lang: zh
    self-contained: true
execute:
  warning: false
  message: false
---

# 探索性可视化

数据为莱索托羊毛**镜像贸易统计**（申报国即进口国），2010-2024 月度。核心信息是"谁在买、买多少、趋势如何、季节性怎样"——用一张交互式表格集中呈现，配以迷你趋势线与国旗标识。

```{r}
#| label: vis-data
suppressPackageStartupMessages({
  library(dplyr)
  library(tidyr)
  library(readr)
  library(reactable)
  library(reactablefmtr)
  library(htmltools)
  library(htmlwidgets)
  library(glue)
  library(base64enc)
  library(ggplot2)
})

df <- read_csv("../data/basotho_wool.csv", show_col_types = FALSE)

# ---- 国家元数据：国旗(base64) + 名称 + ISO ----
flag_files <- c(
  "South Africa" = "flags/za.png",
  "China" = "flags/cn.png",
  "India" = "flags/in.png",
  "Uruguay" = "flags/uy.png"
)
flag_uri <- sapply(flag_files, function(p) {
  paste0("data:image/png;base64,", base64encode(file.path(dirname("."), p)))
})
iso <- c(
  "South Africa" = "ZAF",
  "China" = "CHN",
  "India" = "IND",
  "Uruguay" = "URY"
)

# ---- 年度聚合 ----
yr <- df |>
  group_by(ref_year, reporter_desc) |>
  summarise(value = sum(primary_value, na.rm = TRUE), .groups = "drop") |>
  arrange(reporter_desc, ref_year)

# ---- 每国完整指标 ----
build_stats <- function(grp) {
  years <- grp$ref_year
  vals <- grp$value
  n <- length(years)
  ly <- years[n]
  pv <- which(years == ly - 1)
  fy <- which(years == ly - 5)
  py <- which.max(vals)
  tibble(
    reporter_desc = grp$reporter_desc[1],
    latest_year = ly,
    latest = vals[n],
    total = sum(vals),
    avg = mean(vals),
    peak_year = years[py],
    peak = vals[py],
    yoy = if (length(pv) && pv < n) (vals[n] - vals[pv]) / vals[pv] else NA,
    chg5y = if (length(fy) && fy < n) (vals[n] - vals[fy]) / vals[fy] else NA,
    trend = I(list(vals)), # 年度 sparkline（I() 保留为数组）
    season = I(list(
      df |>
        filter(reporter_desc == grp$reporter_desc[1]) |>
        group_by(ref_month) |>
        summarise(s = sum(primary_value, na.rm = TRUE), .groups = "drop") |>
        pull(s)
    )) # 月度 sparkline
  )
}
tbl <- yr |>
  group_by(reporter_desc) |>
  group_split() |>
  purrr::map_dfr(build_stats)

# 排序：按最新年进口额降序
tbl <- tbl |>
  arrange(desc(latest)) |>
  mutate(
    flag = unname(flag_uri[reporter_desc]),
    iso_code = unname(iso[reporter_desc])
  )
```

## 进口国总览

```{r}
#| label: tbl-country
#| warning: false
#| message: false
base_font <- "Archivo, Segoe UI, PingFang SC, Microsoft YaHei, sans-serif"
fmtM <- function(v) glue("${format(round(v / 1e6), big.mark = ", ")}M")
fmtArrow <- function(v) {
  if (is.na(v)) {
    return(div("\u2014", style = "color: #999;"))
  }
  color <- ifelse(v < 0, "#d32f2f", "#388e3c")
  tagList(
    span(
      ifelse(v < 0, "\u2193", "\u2191"),
      style = glue("color: {color}; margin-right: 4px; font-weight: 600;")
    ),
    span(
      sprintf("%+.1f%%", v * 100),
      style = glue("color: {color}; font-weight: 600;")
    )
  )
}

reactable(
  data = tbl,
  fullWidth = FALSE,
  defaultPageSize = 10,
  defaultColDef = colDef(
    vAlign = "center",
    align = "center",
    style = list(fontFamily = base_font),
    headerStyle = list(textAlign = "center", fontFamily = base_font)
  ),
  theme = reactableTheme(
    headerStyle = list(
      backgroundColor = "#f8f9fa",
      fontWeight = "bold",
      borderBottom = "2px solid #ddd",
      padding = "10px 4px"
    )
  ),
  columnGroups = list(
    colGroup(name = "最新表现", columns = c("latest", "yoy", "chg5y")),
    colGroup(name = "长期画像", columns = c("total", "avg", "peak")),
    colGroup(name = "趋势", columns = c("trend", "season"))
  ),
  columns = list(
    flag = colDef(show = FALSE),
    iso_code = colDef(show = FALSE),
    latest_year = colDef(show = FALSE),
    peak_year = colDef(show = FALSE),
    reporter_desc = colDef(
      name = "进口国",
      align = "left",
      width = 220,
      cell = function(value) {
        u <- tbl$flag[tbl$reporter_desc == value]
        c <- tbl$iso_code[tbl$reporter_desc == value]
        ly <- tbl$latest_year[tbl$reporter_desc == value]
        tagList(
          tags$img(
            src = u,
            style = "height: 22px; width: 29px; margin-right: 10px;
                   vertical-align: middle; border-radius: 2px; box-shadow: 0 1px 2px rgba(0,0,0,.15);"
          ),
          div(
            style = "display: inline-block; vertical-align: middle;",
            div(
              value,
              style = "font-weight: bold; font-size: 11pt; line-height: 1.3;"
            ),
            div(
              glue("({c}) · 数据至 {ly}"),
              style = "font-size: 9pt; color: #666; margin-top: 2px;"
            )
          )
        )
      }
    ),
    latest = colDef(
      name = "进口额",
      width = 110,
      cell = function(value) {
        div(style = "font-weight: 600; font-size: 11pt;", fmtM(value))
      }
    ),
    yoy = colDef(name = "同比", width = 100, cell = function(v) fmtArrow(v)),
    chg5y = colDef(name = "近 5 年", width = 110, cell = function(v) {
      fmtArrow(v)
    }),
    total = colDef(
      name = "累计总额",
      width = 120,
      cell = function(value) div(style = "font-weight: 500;", fmtM(value))
    ),
    avg = colDef(
      name = "年均",
      width = 100,
      cell = function(value) div(style = "color: #555;", fmtM(value))
    ),
    peak = colDef(
      name = "峰值年 / 峰值",
      width = 140,
      cell = function(value, index) {
        div(
          div(
            glue("{tbl$peak_year[index]}"),
            style = "font-size: 9pt; color: #888;"
          ),
          div(fmtM(value), style = "font-weight: 600; color: #5B8FF9;")
        )
      }
    ),
    trend = colDef(
      name = "年度趋势",
      width = 170,
      cell = react_sparkline(
        tbl,
        line_width = 2,
        line_color = "#5B8FF9",
        show_area = TRUE,
        area_opacity = 0.08
      )
    ),
    season = colDef(
      name = "季节性",
      width = 170,
      cell = react_sparkline(
        tbl,
        line_width = 2,
        line_color = "#F6BD16",
        show_area = TRUE,
        area_opacity = 0.08
      )
    )
  )
) |>
  htmlwidgets::prependContent(
    tagList(
      h2(
        "Basotho Wool Imports by Country",
        style = "margin-bottom: 8px; font-family: Archivo, sans-serif;"
      ),
      div(
        "莱索托羊毛进口额（镜像统计）：各进口国最新表现、长期画像与 2010-2024 趋势。
          南非与中国主导；印度规模小且止于 2023，乌拉圭仅 2023 一年记录。",
        style = "color: #666; margin-bottom: 12px; font-family: Archivo, PingFang SC, sans-serif;"
      )
    )
  ) |>
  htmlwidgets::appendContent(
    div(
      "Source: UN Comtrade (mirror statistics) via rfordatascience/tidytuesday 2026-08-04 | Generated: ",
      format(Sys.Date(), "%Y-%m-%d"),
      style = "margin-top: 10px; padding-top: 8px; border-top: 1px solid #eee; color: #666; font-size: 9pt;"
    )
  )
```

## Volume vs Price

Is the growth driven by **volume** or **price**? A dual-axis view splits South African wool imports into **volume (bars, thousand tonnes)** and **unit price (line, USD/kg)**.

```{r}
#| label: fig-price-volume
#| fig-cap: "South African wool imports: volume peaked then fell, unit price kept rising"
#| fig-width: 9
#| fig-height: 5.5
suppressPackageStartupMessages({
  library(ggtext)
  library(scales)
  library(ggimage)
  library(magick)
})

sa_pv <- df |>
  filter(reporter_desc == "South Africa", qty > 0, is.finite(qty)) |>
  group_by(ref_year) |>
  summarise(
    tons = sum(qty, na.rm = TRUE) / 1000,
    price_kg = sum(primary_value, na.rm = TRUE) / sum(qty, na.rm = TRUE),
    .groups = "drop"
  )

# ---- 标题/副标题（ggtext HTML，参照 tanya-data-viz） ----
title_txt <- paste0(
  "<span style='font-size:20pt;font-weight:900;'>",
  "South African Wool <span style='color:#0E8056;'>Volume vs Price</span></span>"
)
subtitle_txt <- paste0(
  "<span style='font-size:11pt;color:#555555;'>Imports <b>peaked in 2020</b> and fell after;",
  " price rose from <b>$",
  round(min(sa_pv$price_kg), 2),
  "</b> (2012) to <b>$",
  round(max(sa_pv$price_kg), 2),
  "</b> (2024) — <span style='color:#0E8056;'><b>wool got pricier</b></span></span>"
)

# ---- 双轴缩放 ----
scale_k <- max(sa_pv$tons) * 1.1 / 8

# ---- 羊头贴图（FIFA 手法：magick 降透明度 + 右上偏中位置） ----
transparent_img <- function(img) {
  magick::image_fx(img, expression = "0.45*a", channel = "alpha")
}
sheep_img <- data.frame(
  x = 2015,
  y = 3800,
  image = "images/sheep-head.png"
)

# ---- 关键点标注 ----
peak <- sa_pv |> filter(tons == max(tons))
last <- sa_pv |> filter(ref_year == max(ref_year))

ggplot(sa_pv, aes(x = ref_year)) +
  geom_image(
    data = sheep_img,
    aes(x = x, y = y, image = image),
    size = 1,
    asp = 2452 / 1632,
    image_fun = transparent_img
  ) +
  geom_col(
    aes(y = tons),
    fill = "#100e74",
    width = 0.7,
    alpha = 0.75,
    colour = "black",
    linewidth = 0.35
  ) +
  geom_line(aes(y = price_kg * scale_k), color = "#0e8056", linewidth = 1.2) +
  geom_point(aes(y = price_kg * scale_k), color = "#0e8056", size = 2.4) +
  # 2020 峰值标注
  annotate(
    "segment",
    x = peak$ref_year,
    xend = peak$ref_year,
    y = peak$tons + 300,
    yend = peak$tons + 950,
    colour = "#100e74",
    linewidth = 0.4
  ) +
  annotate(
    "text",
    x = peak$ref_year,
    y = peak$tons + 1200,
    label = glue("Peak {comma(round(peak$tons))} kt"),
    size = 3.4,
    colour = "#100e74",
    fontface = "bold"
  ) +
  # 2024 末值标注
  annotate(
    "segment",
    x = last$ref_year - 0.3,
    xend = last$ref_year - 0.9,
    y = last$price_kg * scale_k + 150,
    yend = last$price_kg * scale_k + 850,
    colour = "#0e8056",
    linewidth = 0.4
  ) +
  annotate(
    "text",
    x = last$ref_year - 1.2,
    y = last$price_kg * scale_k + 1150,
    label = glue("${round(last$price_kg, 2)}/kg"),
    size = 3.4,
    colour = "#0e8056",
    fontface = "bold"
  ) +
  scale_y_continuous(
    name = "Imports (thousand tonnes)",
    expand = c(0, 0),
    sec.axis = sec_axis(
      ~ . / scale_k,
      name = "Price (USD/kg)",
      breaks = seq(0, 8, 2)
    ),
    labels = label_comma()
  ) +
  coord_cartesian(ylim = c(0, max(sa_pv$tons) * 1.28), clip = "off") +
  scale_x_continuous(
    breaks = seq(2010, 2024, 2),
    limits = c(2010, 2024.8),
    expand = c(0, 0)
  ) +
  labs(
    title = title_txt,
    subtitle = subtitle_txt,
    x = "Year",
    caption = "Source: UN Comtrade (mirror stats) · bars = imports, line = price"
  ) +
  theme_minimal(base_size = 13) +
  theme(
    plot.title = element_markdown(margin = margin(b = 8)),
    plot.subtitle = element_markdown(size = 11, margin = margin(b = 32)),
    axis.title.y.left = element_text(color = "#100e74", face = "bold"),
    axis.title.y.right = element_text(color = "#0e8056", face = "bold"),
    panel.grid.minor = element_blank(),
    panel.grid.major.x = element_blank(),
    panel.grid.major.y = element_line(color = "#EEEEEE", linewidth = 0.4),
    plot.caption = element_text(color = "#999999", size = 9)
  )
```

## 解读

- **市场格局**：南非（邻国贸易枢纽）与中国主导；南非 15 年最全（累计 $282M），中国 9 年（累计 $173M）；印度规模极小（累计 $11.9M）且止于 2023，乌拉圭仅 2023 年一笔（$0.2M）。
- **增长信号**：南非与中国 2024 年均小幅回落（-1.5% / -2.2%），但南非近 5 年 +530%、峰值在 2021 年 $38.9M，长周期大幅扩张；中国峰值在 2019 年 $26.2M，近 5 年 -10%。
- **季节性**：年度与季节迷你图并置，南非季节性最强（高峰在年末 10-1 月，与南半球剪毛季 6-8 月错峰，符合产业链时滞）。
- **量价拆分**：南非进口额的增长由**量价共振**到**价升量减**——2020 年量见顶（8.5 千吨）后回落，但单价从 2012 年约 $1.8/kg 涨到 2024 年 $6.6/kg，金额保持高位主要由价格驱动。
